臺北高等行政法院判決
　　　　　　　　　　　　　　　　　　 96年度簡字第00570號
原　　　告　正翰建築物公共安全檢查有限公司
代　表　人　甲○○（董事）
被　　　告　臺北市政府都市發展局
代　表　人　許志堅（局長）
訴訟代理人　乙○○兼送達代收.
　　　　　　丁○○
　　　　　　丙○○
上列當事人間因建築法事件，原告不服臺北市政府中華民國96年
5 月18日府訴字第09670136000 號訴願決定，提起行政訴訟。本
院判決如下：
　　主  文
訴願決定撤銷。
訴訟費用由被告負擔。
　　事  實
一、事實概要：
    緣原告係經內政部認可之建築物公共安全檢查專業檢查機構
    ，前經被告查認其受託辦理臺北市大安區○○○路○ 段6 號
    4 樓之2 之建築物「臺北市私立黎明和平文理短期補習班」
    民國（以下同）94年度建築物公共安全檢查簽證（原處分書
    誤載為「95」年度，經被告以96年3 月16日北市都授建字第
    09663574400 號函更正），涉有簽證不實情事，乃依臺北市
    建築物公共安全檢查簽證及申報案件簽證不實認定與懲處作
    業要點第5 點規定，以96年1 月8 日北市都建字第09663505
    500 號函，處原告記缺點1 次。原告不服，提起訴願遭決定
    駁回，遂提起本件行政訴訟。
二、兩造聲明：
　　(一)原告聲明求為判決：1.訴願決定及原處分均撤銷。
                        2.訴訟費用由被告負擔。
　　(二)被告聲明求為判決：1.原告之訴駁回。
                        2.訴訟費用由原告負擔。
三、兩造之爭點：
　　(一)原告主張之理由：
      1.按建築技術規則（建築設計施工編）第76條規定，「防
        火門窗係指防火門及防火窗，其組件包括門窗扇、門窗
        樘、開關五金、嵌裝坡璃、通風百葉等配件或構材；其
        構造應依左列規定：…三常時關閉式之防火門應依左列
        規定：(一)免用鑰匙即可開啟，並應裝設經開啟後可自行
        關閉之裝置。(二)單一門扇面積不得超過三平方公尺。(三)
        不得裝設門止。(四)門扇或門樘上應標示常時關閉式防火
        門等文字。四常時開放式之防火門應依左列規定：(一)可
        隨時關閉，並應裝設利用煙感應器連動或其他方法控制
        之自動關閉裝置，使能於火災發生時自動關閉。(二)關閉
        後免用鑰匙即可開啟，並應裝設經開啟後可自行關閉之
        裝置。」，揆其立法意旨係為降低防火區劃內因分間牆
        材質增加之火災負荷之目的，故該場所在原核准變更設
        計圖說所檢討之防火門構造不變之下，為符立法意旨乃
        自行再增設一扇與防火門等同材質之構造，雖無增設之
        必要，業者基於心理上之安全考量及區隔專有及共用部
        分而增設，於法似無不可。再者，原核准變更設計圖說
        所檢討之防火門構造既已達防火區劃之效果，且均已符
        合建築物構造及防火設備之性能，於法並未明定再增設
        該等防火門窗等防火設備，其配件須依上開規定添置。
        是依上開規定所使用之防火門構造，係為補強建築物構
        造及防火設備之性能而增設，取代以往留設一定淨距離
        防火間隔防止火災蔓延之方式，以增加建築物逃生之彈
        性及增加逃生時間而增設，其增設本立意甚佳，應予支
        持。
      2.基於行政罰係以行為人為其處罰對象為原則。是以，行
        政機關於法律對於處罰之對象得為適當裁量，如需科處
        行政罰，自應具備充分、合理及適當之理由。按行政程
        序法第4 條規定：「行政行為應受法律及依一般法律原
        則之拘束。」，原告依業者所自行增設之防火門構造，
        專業判定認無影響公共安全衛生且增加逃生時間下，專
        業簽證為合格，準此，本件在原核准變更設計圖說所檢
        討之防火門構造，均已按建築技術規則（建築設計施工
        編）第76條規定設置（其自動關閉裝置等配件均有設置
        ）在案，然查依首揭行為時，並無違背建築技術規則建
        築設計施工編第76條第2 項第6 款規定，原核准之防火
        門窗仍可隨時關閉，且關閉後免用鑰匙即可開啟，不因
        建築物現場增設為何改變既有功能；況建築物若為維護
        特殊安全，另採行其他之保全措施，所再增設之防火門
        應視為他種門窗，且於法自無不可，既無明文不可再設
        置，何來具有簽證不實之事實。
      3.行政程序法第5 條及第96條第1 項第2 款規定，行政行
        為應明確；行政處分以書面為之者，所謂「書面」亦應
        包括行政處分函及其卷附處分書，故本件未於函文之中
        表明其為行政處分之意旨及不服行政處分之救濟方法、
        期間及其受理機關，其所為之處分已構成瑕疵。次查本
        件被告原告認定違規事實，係依主觀意識之所為認定，
        乃以原告簽證不實核有首揭臺北市建築物公共安全檢查
        簽證及申報案件簽證不實認定與懲處作業要點第5 點規
        定之情事。顯見原處分之記載，事實並非明確，相對人
        亦無法從原處分之其他內容，即無從正確適用法令，依
        前揭說明，原處分顯屬不符，應予撤銷。
　　(二)被告主張之理由：
      1.緣坐落於臺北市大安區○○○路○ 段6 號4 樓之2 建築
        物，領有79使字752 號使用執照（被證1 ），核准用途
        為「一般事務所」，由「私立黎明和平文理短期補習班
        」委託專業檢查機構即原告辦理94年度建築物公共安全
        檢查簽證，經臺北市政府工務局書面審核以95年1 月17
        日北市工建字第0947152700號通知書（被證2 ）「准予
        報備，不定期抽查」。
      2.嗣經被告依建築法第77條第4 項規定，於95年9 月6 日
        派員複查，發現現場有「現有防火門與原竣工圖不符，
        且未設自動關閉器」之情事，並製有紀錄表及現場照片
        1 幀可稽（被證3 ），經比對原告94年12月15日檢查簽
        證結果，認原告涉有簽證不實情事，被告以95年9 月19
        日北市都建字第09565256600 號函（被證4 ）請原告於
        文到10日內提出陳述意見之書面資料，原告於95年9 月
        28日提出陳述意見（被證5 ），謂其現況為甲種防火門
        云云。
      3.案經被告所屬建築管理處「建築物公共安全專案小組」
        95年11月28日會議決議（被證6 ）審認「專業檢查人有
        業務執行上疏失」，有「臺北市建築物公共安全檢查簽
        證及申報案件簽證不實認定與懲處作業要點」（被證12
        ）第5 點（6 ）規定「申報場所複查不符規定，卻經簽
        證為合格，情節輕微者。」之情事，被告爰依同要點規
        定以96年1 月8 日北市都建字第09663505500 號函（被
        證7 ）記原告缺點1 次。
      4.前開95年9 月19日北市都建字第09565256600 號函及96
        年1 月8 日北市都建字第09663505500 號函因有誤繕，
        被告以96年3 月16日北市都建字第09663574400 號函（
        被證9 ）更正之。
      5.原告不服被告96年1 月8 日北市都建字第09663505500
        號函處分，於96年2 月26日向臺北市政府訴願審議委員
        會提起訴願（被證8 ），案經臺北市政府96年5 月18日
        府訴字第09670136000 號訴願決定不受理，原告猶未甘
        服，提起行政訴訟。
      6.有關臺北市建築管理業務自95年8 月1 日起，由被告承
        受辦理。
　　理  由
一、按「人民對於中央或地方機關之行政處分，認為違法或不當
    ，致損害其權利或利益者，得依本法提起訴願。」、「訴願
    應具訴願書，載明左列事項，由訴願人或代理人簽名或蓋章
    ：一、訴願人之姓名、出生年月日、住、居所、身分證明文
    件字號..」、「受理訴願機關認為訴願書不合法定程式，而
    其情形可補正者，應通知訴願人於20日內補正。」、「訴願
    事件有左列各款情形之一者，應為不受理之決定：一、訴願
    書不合法定程式..經通知補正逾期不補正者。」訴願法第1
    條第1 項、第56條第1 項第1 款、62條及第77條第1 款分別
    定有明文。次按「人民因中央或地方機關之違法行政處分，
    認為損害權利或法律上之利益，經依訴願法提起訴願而不服
    其決定，或提起訴願逾三個月不為決定，或延長訴願決定期
    間逾二個月不為決定者，得向高等行政法院提起撤銷訴訟。
    」行政訴訟法第4 條第1 項亦有明定。
二、緣原告係經內政部認可之建築物公共安全檢查專業檢查機構
    ，前經被告查認其受託辦理臺北市大安區○○○路○ 段6 號
    4 樓之2 之建築物「臺北市私立黎明和平文理短期補習班」
    民國（以下同）94年度建築物公共安全檢查簽證（原處分書
    誤載為「95」年度，經被告以96年3 月16日北市都授建字第
    09663574400 號函更正），涉有簽證不實情事，乃依臺北市
    建築物公共安全檢查簽證及申報案件簽證不實認定與懲處作
    業要點第5 點規定，以96年1 月8 日北市都建字第09663505
    500 號函，處原告記缺點1 次。原告不服，提起訴願遭決定
    駁回，遂提起本件行政訴訟。兩造分別為前揭事實欄之陳述
    ，本院判斷如下。
三、本件原告因建築法事件，不服被告96年1 月8 日北市都建字
    第09663505500 號函處分，以96年1 月22日翰（建）字第09
    60122011號函向被告及臺北市政府訴願審議委員會表示不服
    （見訴願卷第1 項）；被告以96年2 月12日北市都建字第09
    665820500 號函復原告略以：「三、如對本局前函所為處分
    不服，請依訴願法第14條及第58條規定，自該行政處分書達
    到（或公告期滿）之次日起30日內，繕具訴願書，向本局遞
    送（以實際收受訴願書之日期為準，而非投郵日），並將副
    本抄送臺北市政府訴願審議委員會，以資憑辦。」（見訴願
    卷第2 頁）。而臺北市政府訴願審議委員會因原告之訴願書
    未經公司代表人簽名或蓋章，以96年3 月1 日北市訴（壬）
    字第09630164211 號函通知原告略以：「主旨：關於貴公司
    因違反建築法事件向本府提起訴願乙案，經核所送訴願書未
    經貴公司代表人簽名或蓋章，茲檢還所送訴願書正本1 份，
    請於文到20日內於訴願書上簽名或補蓋印章後擲回本會，俾
    憑審議。..」等語，嗣以該上開通知補正函於96年3 月2 日
    送達原告，而原告迄未補正為由，依訴願法第77條第1 款規
    定，為訴願不受理之決定。但查遍觀全卷，並無臺北市政府
    訴願審議委員會96年3 月1 日北市訴（壬）字第0963016421
    1 號函通知函送達原告之資料，更無其訴願書所稱之「此有
    掛號郵件收件回執附卷可稽」之情，業經本院承辦法官於96
    年10月9 日電詢臺北市政府訴願審議委員會承辦人鄭小姐，
    其經蒐尋後，於96年10月11日電復確實未有上開掛號郵件收
    件回執在卷，此有本院電話紀錄在卷可憑。可知臺北市政府
    訴願審議委員會為訴願不受理之決定，要件不合。
四、查系爭處分，係被告依臺北市建築物公共安全檢查簽證及申
    報案件簽證不實認定與懲處作業要點第5 點所為處分，而該
    作業要點第5 點規定：「專業機構或人員受託辦理申報案件
    ，經查有下列情形之一者，記缺點1 次，缺點累計次數以1
    年為期，每年達3 次者，應依建築法第91條之1 第1 款規定
    處以罰鍰：(一)未依規定之檢查簽證項目執行檢查，或法令引
    用錯誤，情節輕徵者。(二)檢查報告書未依規定之選項勾選或
    應填列之欄位未詳實填寫者。(三)提出不合法令規定之改善計
    畫，情節輕徵者。(四)受檢場所檢查不合格項目屬可立即改善
    事項，卻提出改善計畫者。(五)檢查紀錄簡圖未依規定之圖例
    、符號繪製或標示者。(六)申報場所複查不符規定，卻經簽證
    為合格，情節輕徵者。(七)其他違規事項情節輕微者。」可知
    是否依該要點第5 點做成處分，被告有其事實認定之裁量權
    限，要無疑義。被告所為裁量是否合法或適當，訴願受理機
    關應為實體之審議，詎臺北市政府訴願審議委員會以原告逾
    期未補正為由，為不受理之決定，要件不合，已如前述，基
    於原告之程序利益，自應由本院將訴願決定撤銷，由訴願受
    理機關就實體理由予以審酌另為適法之決定，以符法制。
五、綜合上述，本件訴願決定既有未合，本院爰予撤銷，應由訴
    願受理機關就原告之實體主張重為審查，另為適法之決定。
    至系爭原處分於訴願決定撤銷後，既尚得原訴願受理機關重
    行審議，則原處分是否應撤銷，本院目前即無從逕行判決，
    兩造其餘實體爭執，亦尚無論究之必要，併此敘明。
六、據上論結，本件原告之訴為有理由，爰依行政訴訟法第98條
    第1 項前段，判決如主文。
中　　華　　民　　國　　96　　年  　10  　月　  30  　日
                           第六庭法  官　闕　銘　富
上為正本係照原本作成。
本件以訴訟事件所涉及之法律見解具有原則性者為限，始得於本
判決送達後20日內向本院提出上訴狀並表明上訴理由，如已於本
判決宣示後送達前提起上訴者，應於判決送達後20日內補具上訴
理由（均按他造人數附繕本），且經最高行政法院許可後方得上
訴。
中　　華　　民　　國　　96　　年  　10  　月　  30  　日
                                 書記官  孫　筱　晴
